---
title: "Analiza Danych: Laureaci Nagrody Nobla"
author: "Daniel Terlecki"
format: 
  html:
   embed-resources: True
editor: visual
echo: FALSE
warning: false
message: false
---

```{r}
library(tidyverse) # wczytywanie, transformacja, wizualizacja
library(lubridate) # praca z datami
library(scales) # formatowanie osi na wykresach
library(knitr) # tworzenie tabel
library(kableExtra) # zaawansowane formatowanie tabel

library(ggthemes) # dodatkowe motywy dla ggplot2
library(countrycode) # standaryzacja nazw krajów

nobel <- read_csv("https://raw.githubusercontent.com/rfordatascience/tidytuesday/main/data/2019/2019-05-14/nobel_winners.csv")


nobel_clean <- nobel %>%  mutate(laureate_id= paste0(prize_year,"|",laureate_id)) %>%   
  group_by(laureate_id) %>% 
  slice(1) %>% #deduplikacja
  ungroup()  %>% 
  mutate(birth_date= as.Date(birth_date), # modyfikacje danych i nowe dane
         death_date= as.Date(death_date),
         gender= as.factor(gender),
         category= as.factor(category),
         laureate_type= as.factor(laureate_type),
         age_at_award= prize_year - year(birth_date),# rok dostania nagrody
         lives= if_else(is.na(death_date),TRUE,FALSE),# czy żyje
         lives= if_else(laureate_type=="Organization",NA, lives),#na wypadek organizacji
         lived_years= time_length( interval(birth_date,death_date),"year"),# długość życia, zmień jezeli nie żyje
         
         prize_share= case_when(# character na numeric
           prize_share=="1/1"~ 1,
           prize_share=="1/2"~ 0.5,
           prize_share=="1/3"~ 0.333,
           prize_share=="1/4"~ 0.25,
         )) %>% 
  mutate( # wyodrębniam współczesne kraje do nowej kolumny
    across(c(birth_country,death_country,organization_country),# w tych trzech kolumnach
           ~  if_else(str_detect(.x,"\\(|\\)"),str_extract(.x, "(?<=\\().*(?=\\))"), .x), # Jeśli znajdzie ( lub ), wyciąga wszystko co jest w nawiasach bez nawiasów, w przeciwnym przypadku zostawia taki sam wiersz
           .names = "modern_{.col}")) %>% # do nowych kolumn
  mutate(# usuwam z starych kolumn współczesne kraje
    across(c(birth_country,death_country,organization_country),
           ~ str_remove(.x,"\\(.*\\)"))# usuwa całość od "(" do ")"
  ) # Obsługa brakujących wartości, chyba lepiej zostawiść jako że wiele NA pasuje, gdyż brak danych w wielu kolumnach ma większy sens.



```

## Rozkład nagród

```{r}

nobel_clean %>% select(prize_share) %>% 
  count(prize_share) %>% 
  mutate(liczba_nagród= round(n*prize_share), 
         prize_share= case_when( # zmienam na ile osób była dzielona nagroda
           prize_share==1~ "jednego",
           prize_share==0.500~ "dwóch",
           prize_share==0.333~ "trzech",
           prize_share==0.250~ "czterech")) %>% 
  arrange(desc(n)) %>%  
  kable(caption = paste0("Liczba nagród i na ile laureatów była dzielona.\n","Wszystkich nagród jest ",sum(.$liczba_nagród) ),
        col.names = c("Dzielona na _ laureata(ów):","Ilość laureatów:","Liczba nagród:"))
```
Zdecydowanoa większość nagród przyznawana była pojedynczym osobom, mniej niż połowa nagród była dzielona na kilka osób.

## Rozkład rozdania nagród

```{r}
nobel_clean %>%
  distinct(prize_year, category) %>% # ponieważ wiele nagród jest dzielonych na kilka laureatów
  count(prize_year, category) %>% # nowa kolumna liczbowa do wykresu
  ggplot(aes(x = prize_year, y = n, fill = category))+
  geom_col() +
  labs(title="Liczba nagród przyznawanych w poszczególnych latach",
       y=NULL,x="Rok",fill="kategoria")+
  scale_y_continuous(breaks = c(1:6))+
  scale_x_continuous(breaks = seq(1900,2020,by=10))+
  theme_clean()
```
Wykres przedstawia ciągłość przyznawania nagród na przestrzeni lat. Wyraźnie widoczne są luki w przyznawaniu nagród podczas konfliktów światowych oraz rozwój zestawienia o nową kategorię (ekonomię) w późniejszym okresie.

## Liczba laureatów w danych kategoriach

```{r}
nobel_clean %>% 
  count(category) %>% 
  ggplot(aes(x=category,y=n,fill = category)) +
  scale_y_continuous(breaks = seq(0,250,by=20),limits=c(0,230))+
  geom_col()+
  labs( title = "",fill="Kategoria",y=NULL,x=NULL)+
  theme_bw()
```

Precyzyjny wgląd na ilość nagród ze wszystkich kategorii.

## Laureaci z wieloma nagrodami

```{r}
nobel_clean %>% 
  count(full_name) %>%  
  arrange(desc(n)) %>% 
  filter(n >1) %>% 
  
  kable(caption = "Lista laureatów z wieloma nagrodami",
        col.names = c("Imię i nazwisko","nagrody"))
```

Wygranie Nobla więcej niż raz to ogromna rzadkość, często udaje się to nie pojedynczym ludziom, ale instytucjom i organizacjom międzynarodowym.

## Wiek laureatów

```{r}
nobel_clean %>% 
  select(prize_year,age_at_award,category) %>%
  drop_na() %>% 
  ggplot(aes(x=prize_year,y=age_at_award, color = category)) +
  geom_line() +
  geom_point(aes(x=prize_year,y=age_at_award, color = category))+
  labs( title="Rozkład wieku laureatów w momencie otrzymania nagrody",
        x="Rok", y="Wiek laureata w danym momencie",
        color="Kategoria")+
  scale_y_continuous(limits=c(0,90),breaks = seq(0,90, by=10))+
  theme_clean()
```

Wykres przedstawia rozkład wieku laureatów w momencie przyznania Nagrody Nobla. Dane wskazują na znaczną rozpiętość wiekową, od osób koło 20 roku życia do prawie 90 latków oraz wyraźne różnice w zależności od analizowanej kategorii.

## Ranking Krajów

```{r}
nobel_clean %>%
  drop_na(modern_birth_country) %>% 
  group_by(modern_birth_country) %>% 
  summarise(liczebność=n()) %>% 
  arrange(desc(liczebność)) %>% # od najwyższych do najniższych
  slice(1:10) %>% # 10 wierszy z najwyższą liczebnością
  
  ggplot(aes( x=liczebność,y=reorder(modern_birth_country,liczebność), fill=modern_birth_country)) +
  geom_col(show.legend = F) +
 
  geom_text( aes(label = liczebność),# ilość nagród przy kolumnie
             hjust = -0.2,
             fontface="bold") +
  labs(
    title = "Top 10 krajów  według ilości laureatów, \n urodzonych w danym kraju",
    x="",
    y=""
  ) +
  scale_x_continuous(breaks = NULL,limits = c(0,270))+
  
  theme_foundation()

```

Stany Zjednoczone dominują pośród krajów. Drugi w rankingu ma tylko jedną trzecią nagród w porównaniu.

## 10 najstarszych oraz najmłodszych laureatów

```{r}

nobel_clean %>%  select(full_name,age_at_award,category) %>%
  drop_na() %>% # usuwam błędy,organizacje
  arrange(desc(age_at_award)) %>% 
  slice(1:10, (n()-9):n()) %>% # 5 najwyżej i 5 najniżej
  mutate( kategoria= if_else( age_at_award > mean(age_at_award),"najstarsi","najmłodsi")) %>% # kategoryzuję po tym czy wiek jest większy od średniej kolumny
  
  ggplot( aes(x = age_at_award, y = fct_reorder(full_name, age_at_award), fill = category)) + 
  geom_col(width = 0.7) +
  facet_wrap(~ kategoria, ncol=1, scales ="free_y") +# oddzielam  po kategorii najstarszych i najmłodszych
  #scale_fill_manual(values = c("najmłodsi" = "skyblue", "najstarsi" = "darkred")) +
  scale_x_continuous(breaks = seq(0,100,by= 10))+
  labs(title="Najstarsi i najmłodsi laureaci w momencie otrzymania nagrody",y=NULL, x = "Lata")+
  theme_minimal()
```

Wykres pokazuje wyraźną różnicę wieku między skrajnymi obserwacjami – najmłodsi laureaci mają nawet poniżej 20 lat, podczas gdy najstarsi osiągają wiek około 90 lat.Widać też pewien trend wśród młodszych laureatów, którzy osiągają wiele w fizyce i ekonomii. W porównaniu ze starszymi laureatami żadnych trendów nie widać.

## Najdłużej żyjący laureaci(pośród zmarłych)

```{r}
nobel_clean %>% 
  select(full_name,lived_years) %>% 
  arrange(desc(lived_years)) %>% 
  mutate(lived_years= floor(lived_years)) %>% 
  slice(1:10) %>% 
  kable(caption = "Najdłużej żyjący laureaci ze zmarłych",
        col.names = c("Imię i nazwisko","żył __ lat(a)"))
```
Zestawienie ukazuje najdłużej żyjących laureatów, cała czołówka osiągnęła wiek powyżej 90, w tym są osoby stuletnie.

## Migranci pośród laureatów

```{r}
nobel_clean %>%  select(modern_birth_country,modern_organization_country) %>%
  drop_na() %>% 
  count(modern_birth_country,modern_organization_country) %>% 
  group_by(imigrant=modern_birth_country!=modern_organization_country) %>% # grupuje na podstawie czy  te dwie kolumny mają takie same dane
  summarise( n = n()) %>%
  mutate(procent = round(n/ sum(n)*100)) %>% # oprocentowanie
  mutate( imigrant=if_else(imigrant,"Tak","Nie")) %>% # dla estetyki bool zamieniam na tak lub nie
  
  ggplot(aes(x="",y=procent,fill=imigrant)) + 
  geom_bar(stat="identity")+
  coord_polar(theta = "y") + 
  geom_text(aes(label=paste0(procent,"%")),# ustawiam w wykresie wartość 
            position = position_stack(vjust = 0.5))+
  labs(
    title= "Oprocentowanie ilu laureatów migrowało z kraju pochodzenia",
    fill=" Czy jest imigrantem") +
  theme_void()
```

Większość laureatów zdobyła Nobla w innym kraju niż ten, w którym się urodziła. To pokazało, jak ogromną rolę w sukcesie naukowym gra międzynarodowa mobilność i wyjazd do lepszych ośrodków.
